最　高　行　政　法　院　判　決
                                      100年度判字第799號
上  訴  人　內新紡織股份有限公司
代　表　人　何大川
訴訟代理人　王有民　律師
被 上訴 人　臺中市政府
代　表　人　胡志強
上列當事人間徵收補償事件，上訴人對於中華民國99年1月13日
臺中高等行政法院98年度訴字第238號判決，提起上訴，本院判
決如下：
　　主  文
上訴駁回。
上訴審訴訟費用由上訴人負擔。
    理  由
一、緣上訴人所有坐落臺中市大里區（改制前為臺中縣大里市○
    ○○段264-12、266-7、267-3、267-5及268-2地號等5筆土
    地（下稱系爭土地），位於交通○○○區○道新建工程局為
    辦理「臺中生活圈2號線東段、臺中生活圈4號線北段與平面
    延伸段及大里聯絡道工程」用地範圍內，經內政部於民國96
    年8月3日以台內地字第0960122605號函核准徵收並一併徵收
    其地上改良物，並由被上訴人（改制前之臺中縣政府）於96
    年8月28日以府地權字第09602424291號公告徵收，公告期間
    自96年8月29日起至96年9月28日止，被上訴人並於96年10月
    1日以府地權字第0960272953號函通知各權利人，定期發放
    各項補償費。上訴人於公告期間內，以徵收補償費過低為由
    ，向被上訴人提出異議，經被上訴人於96年12月7日以府地
    權字第0960342496號函復查處結果略以：系爭同段268-2、2
    64-12、267-3、267-5地號等4筆土地，於92年間因辦理臺中
    生活圈4號道路需要逕為分割出，分割後劃屬公共設施保留
    地範疇，地價依平均地權條例第10條及其施行細則第63條規
    定，以「毗鄰二側非保留地之區段地價加權平均計算」，上
    開公告土地現值依第41-○○○區段○○○○○○區段加權平均
    計算後，至96年度為每平方公尺新臺幣（下同）6,500元；
    另同段266-7地號土地其公告土地現值依毗鄰二側非保留地
    之區段地價加權平均計算，劃屬第66-2地價區段，至96年度
    其公告土地現值亦為每平方公尺6,500元。上訴人不服，提
    出異議，案經被上訴人提請所屬地價及標準地價評議委員會
    97年第5次會議決議，照初審意見通過，仍維持原劃分之地
    價區段及地價。被上訴人於97年11月7日以府地權字第09703
    10053號函附上開決議通知上訴人。上訴人不服，提起訴願
    ，遭決定駁回，提起行政訴訟，亦遭判決駁回，爰提起本件
    上訴。
二、上訴人起訴主張：系爭土地編列為第66-2地價區段，與毗鄰
    非保留地之第66地價區段土地相較，在地形、地勢上，後者
    為河川區域，地勢低窪，為洪水期之淹沒區域，且與前者高
    低落差有3.8公尺，前者則地勢較高，洪水淹沒不易；在交
    通上，後者交通不便，前者則交通便利；在位置上，後者因
    屬河川用地，土地利用價值不高，前者則原係丁種建築用地
    ，土地利用價值頗高。兩相比較之結果，顯有平均地權條例
    施行細則第63條第3項所稱「地形、地勢、交通、位置顯不
    相當」之特殊情形，自有平均地權條例施行細則第63條第3
    項規定之適用。被上訴人認定系爭土地公告現值之地價計算
    ，適用平均地權條例施行細則第63條第1項第4款規定，係違
    法裁量濫用，有違誠實信用及信賴保護、利益衡平及不當聯
    結禁止原則。況依被上訴人97年7月14日府地價字第0970192
    798號函請內政部核示本件地價訂定疑義時，多數被上訴人
    地價及標準地價評議委員會委員亦謂，若不考慮系爭土地原
    使用型態與價值，以偏低之價格予以徵收，誠欠合理，主管
    機關應另定地價查估基準云云，爰求為判決撤銷訴願決定及
    原處分。
三、被上訴人則以：系爭土地之公告土地現值係依中央訂頒公共
    設施保留地地價比照毗鄰非保留地法令重新計算而得，並無
    刻意壓低徵收土地地價。而系爭266-7地號土地原屬第66-2
    地價區段，誤植為第41-2地價區段，經於96年辦理公告土地
    現值作業時發現有誤，爰修正為正確之第66-2地價區段。系
    爭土地劃屬公共設施保留地之第66-○○○區段○○道路保留
    地左側為第41-2地價區段，大部分作為工廠或工業使用；該
    道路保留地右側為第66地價區段，範圍內供農牧、堤防、水
    流等使用，並毗臨太平市界。而無論係第41-○○○區段○○
    ○○○○區段，與第66-2地價區段比較地形、地勢、交通、位
    置等，皆無明顯差異。且被上訴人於93年依法令將「臺中生
    活圈道路範圍」劃定公共設施保留地，並據以訂定地價，上
    訴人以現況衡酌訂定當時之地形、地勢，其部分相關條件已
    變更，取之比較恐失合理性。再者，平均地權條例施行細則
    第63條第3項規定所指「地形、地勢、交通、位置」等4項顯
    不相當因素，係以地價區段考量，單以原使用分區、使用地
    類別或地價顯有差異，即認定顯不相當，與上開4項因素並
    不相符。且本於依法行政原則，因法令規定調整公告土地現
    值，應不受不得低於毗鄰「公共設施保留地」平均公告土地
    現值之限制，本件維持原劃○○○區段○區段地價，並無不
    當。另被上訴人訂定系爭土地之公告地價，係以系爭土地不
    具平均地權條例施行細則第63條第3項規定有關特殊情形之
    適用，爰以同條第1項、第2項規定以毗鄰非保留地地價加權
    計算系爭土地之地價。且被上訴人地價及標準地價評議委員
    會，曾建請內政部釋示可否考量系爭土地之「原作建築使用
    價值」評定其合理徵收補償地價，此與是否適用平均地權條
    例施行細則第63條第3項規定之特殊公共設施保留地情形並
    不相同等語，資為抗辯。
四、原審斟酌全辯論意旨及調查證據之結果，以：(一)按都市計畫
    公共設施保留地土地現值之查定，平均地權條例施行細則第
    63條第1項、第2項有原則性之規定，則同條第63條第3項規
    定所指有「地形、地勢、交通、位置之情形特殊，與毗鄰非
    保留地顯不相當」，得由直轄市或縣（市）主管機關另定其
    地價查估基準之例外適用，自須都市計畫公共設施保留地本
    身與所毗鄰非保留地相比較，具有特殊之地形、地勢、交通
    、位置，且其特殊性須達如依第1項、第2項之規定為土地現
    值之查定，將致補償有「顯」不相當之情形而言。是本件是
    否有平均地權條例施行細則第63條第3項之適用，所應比較
    者，為第66-2地價區段土地與毗鄰之非保留地，即第41-○○
    ○區段○○○○○○區段之情形。查第66地價區段土地，上訴
    人係以堤頂作為測量之基準，主張在大里溪堤防內（依河川
    管理辦法第6條第5款、第6款之規定，應為「堤防外」）部
    分之土地距河堤高低落差有3.8公尺，然堤外（應為堤內）
    之第41-2地價區段及第66-2地價區段土地與第66地價區段土
    地，相比落差應小於上訴人所稱之3.8公尺；另排除堤防內
    、外導致之高低差因素，第66地價區段之土地其坡度亦非甚
    陡。是本件第66-2地價區段土地與毗鄰非保留地之第41-2地
    價區段土地及第66地價區段土地間，尚難認有地勢高低落差
    甚大之情形。此外，本件第41-2地價區段土地及第66地價區
    段土地，均緊臨第66-○○○區段○○○○○○路，並以之為
    連外通道，並無明顯之運輸條件差異，其交通與位置之情況
    ，亦屬相當。是以，尚難認本件屬公共設施保留地之第66-2
    地價區段土地與毗鄰之非保留地，其地形、地勢、交通、位
    置具特殊性。(二)再查，依內政部68年1月11日台內地字第820
    567號函公告之製定非都市土地使用分區圖及編定各種使用
    地作業須知之規定，使用分區為特定農業區之土地經依法核
    准使用者，其使用地類別得編為丁種建築用地。而系爭土地
    於69年經被上訴人據上開作業須知編定為「特定農業區、丁
    種建築用地」，除第41-2地價區段土地，編定為特定農業區
    丁種建築用地外，其周邊之第27、38及第66地價區段土地，
    均編為特定農業區農牧用地，足認系爭土地之原使用地類別
    為「丁種建築用地」，應係上訴人在屬特定農業區之土地上
    依法核准供工廠及有關工業設施建築使用所致，是系爭土地
    之原使用地類別為「丁種建築用地」之事實，尚難據以作為
    該等土地與第66地價區段或第66-2地價區段之土地有地形、
    地勢、交通、位置特殊性之認定依據，上訴人自不得據此主
    張本件系爭土地有平均地權條例施行細則第63條第3項規定
    之適用。且本件系爭土地鄰近河川所致之利用上不利問題，
    為本件公共設施保留地與毗鄰之非保留地共有，核非屬都市
    計畫公共設施保留地與毗鄰非保留地間，有地形、地勢、交
    通、位置特殊性之問題，亦無平均地權條例施行細則第63條
    第3項之適用。另被上訴人於97年7月14日函請內政部核示本
    件地價訂定疑義時，所表示被上訴人地價及標準地價評議委
    員會部分委員之意見，僅係被上訴人內部討論應否考慮系爭
    土地之原使用型態與價值，而向中央主管機關徵詢其法律上
    意見，亦難認本件有平均地權條例施行細則第63條第3項規
    定之適用等情，駁回上訴人原審之訴。
五、上訴意旨略謂：本件被上訴人故意於編定「臺中生活圈2號
    線東段、臺中生活圈4號線北段與平面延伸段及大里聯絡道
    工程」計畫徵收土地前，先將上訴人所有系爭土地改編為「
    公共設施保留地」，致令公告土地現值大幅跌落，始對上訴
    人之系爭土地進行徵收程序，違反誠實信用原則，且被上訴
    人在改編上訴人所有系爭土地之土地使用用途之程序上，亦
    有違不當聯結禁止原則之裁量界限，然原審判決對上開主張
    竟未具理由即駁回上訴人之訴，顯有判決不備理由之違法。
    且被上訴人無論在改編土地使用用途抑或在徵收補償程序上
    ，除未將資訊公開，亦未給予當事人陳述意見之機會，即逕
    以其內部之行政命令（或職權命令）剝奪上訴人對於其所有
    土地之權利，此明顯與法律保留原則及程序正當原則相違，
    然原審法院未依職權詳予調查上情，除違反憲法第15條、第
    23條之保障人民財產權及法律保留原則外，並已違反行政程
    序法第102條之程序保障規定，原審判決自有違背法令之處
    。再者，被上訴人將系爭土地編列為公共設施保留地，其意
    義等同於土地法上所稱之「保留徵收」，即謂在編列當時該
    計畫尚未確定實施時日，無從即刻進行徵收，故方為保留徵
    收之編定，而不直接為徵收公告。然本件被上訴人在92年將
    上訴人所有系爭土地編定為公共工程保留地之際，早已明知
    上開聯絡道工程計畫係已確定並可立即進行，依法應即在92
    年間辦理公告徵收，詎料被上訴人卻故意不在斯時辦理徵收
    程序，待將系爭土地編定為公共設施保留地而狂降公告地價
    之後，再為徵收程序，達到以低價徵收人民土地之不法利益
    ，核此，與保留徵收之要件不符，乃實質對人民財產權之強
    制限制及剝奪云云。
六、本院按：(一)本件被上訴人臺中縣政府於99年12月25日改制為
    臺中市政府，代表人原係黃仲生，現已變更為胡志強，被上
    訴人之代表人聲明承受訴訟，經核並無不合，應予准許。(二)
    按平均地權條例第10條規定：「本條例實施地區內之土地，
    政府於依法徵收時，應按照徵收當期之公告土地現值，補償
    其地價。在都市計畫區內之公共設施保留地，應按毗鄰非公
    共設施保留地之平均公告土地現值，補償其地價，其地上建
    築改良物，應參照重建價格補償。」次按平均地權條例施行
    細則第63條規定：「（第1項）直轄市或縣（市）主管機關
    依本條例第46條規定查估土地現值時，對都市計畫公共設施
    保留地之地價，應依左列規定辦理：……四、帶狀保留地處
    於非路線價區段者，其毗鄰兩側為非保留地時，以其毗鄰兩
    側非保留地之區段地價平均計算，其穿越數個地價不同之區
    段時，應分段計算。……（第3項）都市計畫公共設施保留
    地之地形、地勢、交通、位置之情形特殊，與毗鄰非保留地
    顯不相當者，其地價查估基準，由直轄市或縣（市）主管機
    關定之。」(三)經查，系爭大里市○○段264-12、267-3、267
    -5、268-2地號等4筆土地，於92年公告土地現值每平方公尺
    7,300元，惟於92年間因辦理生活圈4號道路需要逕為分割出
    ，分割後劃屬公共設施保留地範疇，地價以「毗鄰二側非保
    留地之區段地價加權平均計算」，公告土地現值依第41-2地
    價區段（丁種建築用地）及第66地價區段（大里溪）加權平
    均計算後為每平方公尺4,700元，經逐年調整至96年為每平
    方公尺6,500元並劃屬第66-○○○區段○○○○○○○段266
    -7地號土地，於93、94、95年間辦理公告土地現值作業時，
    其公告土地現值原應以毗鄰二側非保留地之區段地價加權平
    均計算，並劃屬第66-2地價區段，惟計算時將該266-7地號
    原屬第66-2地價區段（公共設施保留地區段）誤植為第41-2
    地價區段（丁種建築用地）。經於96年辦理公告土地現值作
    業時，重新審視發現地價區段號摘錄有誤，將原誤植之第41
    -2地價區段修正為第66-2地價區段，96年公告土地現值為每
    平方公尺6,500元等情，為原審所確定之事實。(四)上訴人主
    張系爭土地與毗鄰非保留地，無論地形、地勢、交通或位置
    有情形特殊之處，有平均地權條例施行細則第63條第3項規
    定之適用云云，然查，原審就系爭土地與毗鄰之第66地價區
    段及41-2地價區段比較結果，其地形、地勢、交通及位置並
    無明顯之特殊性，而無平均地權條例施行細則第63條第3項
    規定之適用等情，業於判決內詳述得心證之理由，從而，被
    上訴人就系爭土地地價之計算，以其毗鄰兩側非保留地之區
    段地價平均計算，尚屬有據。另查，依地價及標準地價評議
    委員會組織規程第4條之規定，地價及標準地價評議委員會
    之成員，包括議員代表、地方公正人士、對地價有專門知識
    之人士、建築師公會代表、銀行公會代表及地政、財政、工
    務或都市計畫、建設及農林機關主管等。顯見有關地價及徵
    收補償地價加成補償成數之判斷，係經由委員會所作成，而
    其特性在於經由不同屬性之代表，根據不同之見解，獨立行
    使職權，共同作成決定，應認享有判斷餘地。在判斷餘地範
    圍內，行政法院祗能就行政機關判斷時，有無遵守法定秩序
    、有無基於錯誤之事實、有無遵守一般有效之價值判斷原則
    、有無夾雜與事件無關之考慮因素等事項審查，其餘有關行
    政機關之專業認定，行政法院應予尊重。本件上訴人雖主張
    被上訴人刻意壓低徵收土地地價云云，然未舉證證明被上訴
    人所屬地價及標準地價評議委員會有何上該夾雜與事件無關
    之考慮因素等情形，其主張自非可採。(五)綜上所述，原判決
    駁回上訴人之訴，洵無違誤，上訴論旨，仍執前詞，指摘原
    判決違背法令，求予廢棄，為無理由，應予駁回。
七、據上論結，本件上訴為無理由。依行政訴訟法第255條第1項
    、第98條第1項前段，判決如主文。
中　　華　　民　　國　　100　 年　　5　　 月　　19　　日
                    最高行政法院第四庭
                        審判長法官　吳　明　鴻
                              法官　林　茂　權
                              法官　侯　東　昇
                              法官　黃　秋　鴻
                              法官　陳　國　成

以  上  正  本  證  明  與  原  本  無  異
中　　華　　民　　國　　100　 年　　5　　 月　　20　　日
　　　　　　　　　　　　　　　書記官　葛　雅　慎